臺灣屏東地方法院刑事判決　　　　　　　 99年度易字第462號
公　訴　人　臺灣屏東地方法院檢察署檢察官
被　　　告　蘇水煌
上列被告因違反家庭暴力防治法等案件，經檢察官提起公訴（99
年度偵字第2849號、99年度偵字第3573號），本院判決如下：
    主    文
蘇水煌犯傷害直系血親尊親屬罪，處有期徒刑月，如易科罰金
，以新臺幣壹仟元折算壹日，又犯違反保護令罪，處有期徒刑貳
月，如易科罰金，以新臺幣壹仟元折算壹日。應執行有期徒刑肆
月，如易科罰金，以新臺幣壹仟元折算壹日。
    事  實
一、蘇水煌係蘇明來之子，渠等2 人具有家庭暴力防治法第3 條
    第3 款所定之家庭成員關係，蘇水煌仍為下述行為：（一）
    於民國99年2 月13日下午6 時許，蘇水煌至蘇明來位於屏東
    縣東港鎮○○路43巷11弄2 號住處前，向其母親蘇洪富足索
    討金錢未果，而與當時亦在現場之蘇明來發生爭執，竟基於
    傷害直系血親尊親屬之犯意，以雙手推擠蘇明來，蘇明來因
    而向後跌倒在地，頭部撞擊牆壁，致蘇明來受有胸部及頭部
    疼痛之傷害。（二）蘇水煌前因對蘇明來有家庭暴力之行為
    ，經本院於98年10月30日以98年度家護字第573 號裁定核發
    民事通常保護令，令蘇水煌不得對蘇明來實施身體或精神上
    不法侵害之行為，不得直接或間接對於蘇明來為騷擾行為，
    該保護令之有效期間為1 年。詎蘇水煌於99年2 月22日，經
    警告知前開民事通常保護令之聲請，業已知悉該保護令之內
    容後，竟於上開保護令有效期間之99年4 月5 日上午11 時
    許（起訴書誤載為99年5 月11日11時許，業經公訴檢察官當
    庭更正），前往蘇明來上址住處前，向蘇明來索討金錢未果
    ，竟基於違反前開保護令之犯意，以「幹你娘」、「哭爸」
    等粗鄙言詞辱罵蘇明來，以此方式對蘇明來為精神上不法侵
    害與騷擾之行為。
二、案經蘇明來訴由屏東縣政府警察局東港分局報告臺灣屏東地
    方法院檢察署檢察官偵查起訴。
    理  由
壹、程序方面：
    按被告以外之人於審判外之言詞或書面陳述，除法律有規定
    者外，不得作為證據；又被告以外之人於審判外之陳述，雖
    不符刑事訴訟法第159條之1至第159條之4之規定，而經當事
    人於審判程序同意作為證據，法院審酌該言詞陳述或書面陳
    述作成時之情況，認為適當者，亦得為證據；另當事人、代
    理人或辯護人於法院調查證據時，知有第159條第1項不得為
    證據之情形，而未於言詞辯論終結前聲明異議者，視為有前
    項之同意，刑事訴訟法第159條第1項、第159條之5分別定有
    明文。本院下列所引其餘各項證據之證據能力，經本院當庭
    提示，檢察官、被告迄至言詞辯論終結前均未聲明異議（參
    見本院卷第159 頁）。本院審酌上開證據資料製作時之情況
    ，尚無違法不當及證明力明顯過低之瑕疵，亦認為以之作為
    證據應屬適當，是依刑事訴訟法第159 條之5 規定意旨，認
    均有證據能力，合先敘明。
貳、有罪部分：
一、訊據被告蘇水煌坦承於99年2 月份前往東濱派出所製作筆錄
    時，即知悉本院98年度家護字第573 號民事通常保護令之核
    發及內容，及於事實欄一（二）所示時、地以「幹你娘」、
    「哭爸」等語辱罵告訴人之事實，然否認有何上開事實欄一
    （一）傷害直系血親尊親屬之犯行，辯稱：99年2 月13日當
    天係因為告訴人蘇明來阻擋伊，所以伊才用手阻擋告訴人云
    云。然查：
(一)有關上開事實欄一（一）部分之事實：
 1、此部分之事實，業據告訴人及證人蘇洪富足證述明確，告訴
    人於警詢證稱：被告於99年2 月13日回到伊住處，並將伊叫
    到住處外，要伊索討金錢，當時蘇洪富足就給被告100 元，
    但被告認為太少，要伊給200 元，因為伊沒有錢，故拒絕被
    告，被告就用手推伊，伊因而向後跌倒在地上，後腦撞到巷
    子牆壁，致伊胸口及後腦感到疼痛等語（參見警卷1 第7 頁
    ），核與證人蘇洪富足於警詢證稱：被告於99年2 月13日向
    伊要錢，當時伊要給被告100 元，被告嫌太少，告訴人就向
    前阻止伊給被告金錢，被告遂將告訴人推到牆壁，告訴人之
    頭部就撞到牆壁，然後告訴人就躺在地上喊疼等語相符（參
    見警卷1 第14頁），且告訴人受有事實欄一（一）之傷害，
    並有診斷證明書1 份在卷可資佐證（參見警卷1 第17頁），
    復參以被告於警詢中供承：99年2 月13日當天因為告訴人阻
    止蘇洪富足拿錢給伊，並靠近推伊，故與告訴人發生拉扯，
    伊有推告訴人，之後告訴人就倒在地上，頭部並撞到牆壁等
    語（參見警卷1 第4 頁），是參酌上開事證互核以觀，足見
    被告當時確與告訴人發生拉扯、推擠，而造成告訴人受有前
    開傷害甚明，被告辯稱當時僅有阻擋告訴人之詞，無足採信
    ；況告訴人既因被告之推擠而向後跌倒並撞擊牆壁，顯見當
    時被告推擠之力道非輕，當非被告所稱之阻擋所能造成，被
    告當具傷害之故意無疑，從而，被告該部分事實已堪認定。
 2、至公訴意旨雖認事實欄一（一）部分，被告於99年2 月13日
    並以拳頭毆打告訴人胸口一拳云云，惟訊據被告堅決否認此
    部分之犯行，且告訴人胸口部位並無明顯外傷，而係告訴人
    主訴該部位疼痛之事實，有輔英科技大學附設醫院急診病歷
    資料及診斷證明書各1 份足稽（參見警卷1 第17頁，本院卷
    第11至14-1頁），然參之告訴人既已因被告推擠而跌倒並撞
    擊牆壁，業如前述，故依前開資料，告訴人既非胸口有紅腫
    等外傷，尚無從為公訴意旨該部分犯行之認定，況證人蘇洪
    富足復僅證述告訴人遭被告推擠，並無一語提及告訴人遭被
    告毆打之事實，故而依卷內證據觀之，除告訴人指訴外尚無
    法認定前揭傷害係被告出手毆打所致，自不能排除被告前開
    供詞為真實之可能性，被告所供尚非不可信，此外，復查無
    其他積極證據足以證明被告有上開公訴意旨所指之行為，公
    訴意旨所指被告前開行為尚有未洽，應予敘明更正，附此敘
    明。
(二)有關上開事實欄一（二）部分之事實，業據被告坦承不諱，
    核與告訴人指訴被告於99年4 月5 日，在上揭住處前向其索
    討金錢未果，便辱罵「幹你娘」等語之事實大致相符（參見
    警卷2 第4 頁），並經證人蘇洪富足於警詢中證述當天被告
    回家向伊及告訴人索討金錢，告訴人及伊均不給被告，被告
    很生氣就罵伊及告訴人幹你娘等語明確（參見警卷2 第7頁
    ），足認被告上開自白確與事實相符，堪信為真實，其此部
    分犯行事證明確，堪予認定。
(三)綜上，被告事實欄一（一）部分之辯解，顯係事後卸責之詞
    ，不足採信；被告事實欄一（二）部分之自白與事實相符，
    可以採信。從而，本案事證明確，被告前揭犯行，均堪認定
    ，應予依法論科。
二、查本案被告為告訴人蘇明來之子，業據被告及告訴人陳述明
    確，並有戶籍資料1 份存卷可憑（參見本院卷第39頁），是
    被告與告訴人間具有家庭暴力防治法第3 條第3 款所定之家
    庭成員關係，故被告有如事實欄一（一）所示毆傷告訴人之
    犯行，應係家庭成員間故意實施家庭暴力行為，且成立刑法
    上之傷害直系血親尊親屬罪，應屬家庭暴力防治法第2 條第
    2 款之「家庭暴力罪」，惟因家庭暴力防治法之上開規定並
    無罰則之規定，是以依刑法傷害直系血親尊親屬罪之規定予
    以論罪科刑；復按家庭暴力防治法所稱之家庭暴力，謂家庭
    成員間實施身體或精神上不法侵害之行為；該法所稱之騷擾
    ，則指任何打擾、警告、嘲弄或辱罵他人之言語、動作或製
    造使人心生畏怖情境之行為，家庭暴力防治法第2 條第1 款
    、第3 款分別定有明文。查被告以「幹你娘」、「哭爸」等
    粗鄙言詞辱罵告訴人蘇明來，當已構成對告訴人精神上不法
    侵害及騷擾之行為無疑，均合先敘明。是核被告如事實欄一
    （一）所為，係犯刑法第280 條、第277 條第1 項之傷害直
    系血親尊親屬罪，其對於直系血親尊親屬犯刑法第277 條第
    1 項之傷害罪，應依同法第280 條規定加重其刑；事實欄一
    （二）所為，係犯家庭暴力防治法第61條第1 款、第2 款之
    違反保護令罪。又被告事實欄一（二）所示犯行，雖同時違
    反上開民事通常保護令裁定所禁止之2 款行為，然法院依家
    庭暴力防治法第14條第1 項規定核發通常保護令者，該保護
    令內之數款規定，僅為違反保護令行為之不同行為態樣，是
    被告該部分既係同一時間基於同一犯意所為違反保護令之行
    為，縱係違反2 款不同之規定，仍屬單純一罪，僅應論以一
    違反保護令罪為足。另被告所犯上開違反保護令罪及傷害直
    系血親尊親屬罪間，犯意各別，行為各殊，應予分論併罰。
三、爰審酌被告於88年間曾因傷害直系血親尊親屬（即本案告訴
    人）之犯行，經本院以88年度訴字第292 號判決判處有期徒
    刑4 月確定，並已執行完畢，有臺灣高等法院被告前案紀錄
    表在卷可證，仍不思悔改，復因細故一再對年邁之告訴人施
    以家庭暴力，辱罵及傷害告訴人，所為實有不該，然審酌被
    告本案所為傷害犯行之手段尚非兇殘，且對告訴人所生傷害
    較前開案件輕微，犯罪所生損害較小，復衡酌被告否認本案
    部分犯行，犯後態度非佳，並考量被告之犯罪動機、智識程
    度等一切情狀，分別量處如主文所示之刑，且均定易科罰金
    之折算標準，並依法定其應執行之刑及定易科罰金之折算標
    準。
、不另為無罪諭知部分：
一、公訴意旨另略以：被告蘇水煌明知本院於98年10月30日核發
    98年度家護字第573 號民事通常保護令，裁定被告不得對告
    訴人實施身體或精神上不法侵害之行為，亦不得對於告訴人
    為騷擾行為，該保護令之有效期間為1 年，竟仍基於違反該
    通常保護令之犯意，為下述行為：（一）於99年2 月13日下
    午6 時許，至告訴人位於屏東縣東港鎮○○路43巷11弄2號
    住處前，向其母親蘇洪富足索拿金錢，而與告訴人發生爭執
    ，竟仍基於違反該通常保護令之犯意，徒手毆打告訴人並將
    其推倒在地，致告訴人受有胸部及頭部疼痛等傷害，對告訴
    人實施身體上不法之侵害行為及騷擾之行為，而違反上開民
    事通常保護令。（二）於99年4 月5 日上午11時許，至蘇明
    來上址住處前，向蘇明來索討金錢未果，竟以手推蘇明來（
    未成傷）之方式，對蘇明來為身體上不法侵害與騷擾之行為
    ；因認被告此2 部分均另涉犯家庭暴力防治法第61條第1 款
    、第2 款之違反保護令罪嫌。
二、按犯罪事實應依證據認定之，無證據不得認定犯罪事實；又
    不能證明被告犯罪者，應諭知無罪之判決，刑事訴訟法第15
    4 條第2 項及第301 條第1 項分別定有明文。次按告訴人之
    告訴，係以使被告受刑事訴追為目的，是其陳述是否與事實
    相符，仍應調查其他證據以資審認；又認定不利被告之事實
    ，須依積極證據，苟積極證據不足為不利於被告事實之認定
    時，即應為有利於被告之認定，更不必有何有利之證據；而
    所謂「積極證據足以為不利被告事實之認定」，係指據為訴
    訟上證明之全盤證據資料，在客觀上已達於通常一般之人均
    不致於有所懷疑，而得確信被告確曾犯罪之程度，若未達此
    一程度，而有合理懷疑之存在時，即無從為有罪之認定，最
    高法院30年上字第816 號、52年台上字第1300號及76年台上
    字7986號判例要旨可資參考。
三、公訴意旨認被告涉有該部分違反保護令罪，無非係以被告蘇
    水煌之供述、證人即告訴人蘇明來之證述、證人蘇洪富足之
    證述，及本院98年度家護字第573 號民事通常保護令等證據
    為其主要論據。訊據被告堅決否認有該2 部分違反保護令之
    犯行，辯稱：其係於99年2 月13日與告訴人發生爭執，告訴
    人報警後，伊至警局製作警詢筆錄時，經警員告知伊才知道
    有前開通常保護令，至於送達證書上所蓋伊之印章，應該係
    伊母親拿取伊之印章蓋印，伊並無簽收該保護令，至於99年
    4 月5 日當天伊確實有回到告訴人住處，並辱罵告訴人，但
    伊並無以手推告訴人等語，
四、經查：
(一)有關公訴意旨（一）部分：
 1、按家庭暴力防治法第15條第1 項前段規定：「通常保護令之
    有效期間為1 年以下，自核發時起生效。」然行為非出於故
    意或過失者，不罰。過失行為之處罰，以有特別規定者為限
    ，刑法第12條規定甚明。而家庭暴力防治法關於罰則之規定
    ，並未排除刑法第12條之適用，因此，該法條所規定之違反
    保護令罪，既無處罰過失行為之特別規定，自必須行為人有
    犯罪之故意始能成罪，換言之，行為人除在客觀上須有違反
    民事保護令內容外，主觀上亦應知悉該保護令之內容，卻仍
    出於己意而違反，始足當之。又按保護令之程序，除本章別
    有規定外，準用非訟事件法有關規定。非訟事件法未規定者
    ，準用民事訴訟法有關規定。
 2、前開民事通常保護令，係以「屏東縣東港鎮○○路43巷11弄
    2 號」對被告為送達，其上確蓋有「蘇水煌」印章之情，業
    經本院調取本院98年度家護字第573 號卷宗後，審閱卷宗內
    所附送達證書無誤，堪認屬實，然被告前經臺灣地方法院檢
    察署檢察官傳喚無著，經該署檢察官核發拘票始在屏東縣東
    港鎮○○路43巷口拘提被告到案，有拘票及報告書各1 紙在
    卷可證（參見99年度偵字第2849號卷第11、12頁），且被告
    當時陳報之現住地址為屏東縣東港區漁會漁船，有調查筆錄
    1 份在卷可考（參見本院卷第13頁），核與被告經本院通緝
    後，供稱伊因為均在漁船上工作，睡在漁船上，沒有住在住
    處等語相符，有本院訊問筆錄各1 份在卷可參（參見本院卷
    64頁），並參以被告前經本院以上開住址傳喚、拘提無著，
    拘提報告書上並載有「未發現被告住於住處，故未拘提到案
    」等語，有本院送達證書、拘票、拘提報告書各1 份在卷足
    參（參見本院卷第20、43、48、49頁），並參之被告平日並
    未與告訴人同住之情，復據告訴人陳述明確（參見警卷第7
    、8 頁），故綜合上開事證以觀，足認被告辯稱未居住在上
    開住處等語，非屬無稽，自非可據前開送達證書即為被告當
    時確實收受該民事通常保護令之認定，又前開通常保護令經
    屏東縣政府警察局東港分局東濱派出所警員於98年12月1 日
    對被告前開住處執行，未會晤被告，故依留置送達執行完畢
    ，且並未留存送達之照片等情，有屏東縣政府警察局東港分
    局99年12月21日東警分偵字第0990021506號函1 份在卷可憑
    （參見本院卷第108 頁），並有載有「因屢次送達均未遇相
    對人（按即被告），經予以照相存證留置送達」之屏東縣政
    府警察局東港分局保護令執行紀錄表1 紙附卷可考（參見本
    院卷第109 頁），顯見前開民事通常保護令確未送達與被告
    親自收受無疑，此外，並無證據證明被告已現實收受上開保
    護令，則被告陳稱並未收到該民事通常保護令等語，尚可採
    信。
 3、綜上所述，前開民事通常保護令既無證據證明於99年2 月13
    日前即合法送達予被告，亦無證據證明被告實質上已知悉該
    保護令之內容，即難謂被告有故意違反保護令內容，而認該
    當於家庭暴力防治法第61條所列之罰則。
(二)有關公訴意旨（二）部分：
    檢察官認被告涉犯此部份罪嫌，無非係以告訴人之指述、證
    人蘇洪富足之證述為其論據。告訴人於警詢中證稱：被告於
    99年4 月5 日前來住處向伊索討金錢未果，伊不想給被告，
    被告就辱罵伊，並用雙手推伊，伊並無受傷云云（參見警卷
    2 第4 頁），然質諸被告堅詞否認有此部份犯行，並辯稱如
    前開情詞，且證人蘇洪富足於警詢時雖證稱：被告於99年4
    月5 日來住處向伊及告訴人索討金錢，伊及告訴人均不給被
    告，被告就辱罵伊及告訴人，並伸手告訴人來一下等語（參
    見警卷2 第7 頁），惟證人蘇洪富足所證稱之「伸手來一下
    」是否即指被告推告訴人尚屬可疑，是證人蘇洪富足就案發
    時被告究竟有無推告訴人既無明確之證述，則無法據此為被
    告不利之認定；甚且，本案發生時，只有被告、告訴人及證
    人蘇洪富足在場見聞之情，業據告訴人及證人蘇洪富足於警
    詢中陳述明確（參見上開警卷第4 、7 頁），則本案告訴人
    及被告既各執一詞，復無其他明確之證據，從而，被告曾否
    為本件犯行，其情節為何，均尚有疑問，自無從為被告確為
    公訴意旨所指該部分犯行之認定。
(三)綜上所述，本案之證據均不足證明被告確有公訴意旨所指該
    2 部分之犯行，此外，復查無其他證據足使本院形成被告曾
    為前開2 部分犯行之確信，揆諸首揭法條及判例意旨，本應
    為無罪之諭知，惟此2 部分犯行與前開有罪部分分別具有想
    像競合犯之裁判上一罪關係及接續犯實質上一罪關係，爰均
    不另為無罪之諭知，附此敘明。
據上論斷，應依刑事訴訟法第299 條第1 項前段、家庭暴力防治
法第61條第1 款、第2 款，刑法第11條前段、第280 條、第277
條第1 項、第51條第5 款、第41條第1 項前段，刑法施行法第1
條之1 ，判決如主文。
本案經檢察官陳立興到庭執行職務。
中    華    民    國   100    年    4     月    27    日
                 刑事第五庭  審判長法  官  林家聖
                                   法  官  黃柏霖
                                   法  官  謝濰仲
以上正本證明與原本無異。
如不服本判決應於收受判決後10日內向本院提出上訴書狀，並應
敘述具體理由；其未敘述上訴理由者，應於上訴期間屆滿後20日
內向本院補提理由書（均須按他造當事人之人數附繕本）「切勿
逕送上級法院」。
中    華    民    國   100    年    4     月    27    日
                                   書記官  黃美玲
附錄本案論罪科刑法條全文：
家庭暴力防治法第61條第1款、第2款
違反法院依第14條第1 項、第16條第3 項所為之下列裁定者，為
本法所稱違反保護令罪，處3 年以下有期徒刑、拘役或科或併科
新臺幣10萬元以下罰金：
一、禁止實施家庭暴力。
二、禁止騷擾、接觸、跟蹤、通話、通信或其他非必要之聯絡行
    為。
中華民國刑法第277條
傷害人之身體或健康者，處3 年以下有期徒刑、拘役或1 千元以
下罰金。
犯前項之罪因而致人於死者，處無期徒刑或7 年以上有期徒刑；
致重傷者，處3 年以上10年以下有期徒刑。
中華民國刑法第280條
對於直系血親尊親屬，犯第277 條或第278 條之罪者，加重其刑
至二分之一。